【裁判字號】    98,上更(一),237
【裁判日期】    990324
【裁判案由】    妨害性自主
【裁判全文】
臺灣高等法院臺中分院刑事判決     98年度上更(一)字第237號
上  訴  人  臺灣苗栗地方法院檢察署檢察官
被      告  00000000D.
指定辯護人  本院公設辯護人 王金陵
上列上訴人因被告妨害性自主案件，不服臺灣苗栗地方法院95年
度訴字第311號中華民國95年12月28日第一審判決（起訴案號：
臺灣苗栗地方法院檢察署94年度偵字第1112號），提起上訴，本
院判決後經最高法院發回，本院更為判決如下：
    主  文
上訴駁回。
    理  由  
一、起訴意旨略以：被告D男（代號00000000D，姓名年籍詳卷）
    係未滿14歲之A女（代號00000000A，姓名年籍詳卷）之舅舅
    。D男趁與A女共居一屋之機會，竟基於強制性交之犯意，於
    民國93年至94年1月間之某日，在該屋3樓神明廳後方房間，
    違反A女之意願對其性交得逞。其後於94年1月22日A女之母B
    女（代號00000000B，姓名年籍詳卷）及A女之大舅舅C男（
    代號00000000C，姓名年籍詳卷）察覺有異，而帶同A女至光
    田綜合醫院大甲分院檢查，經醫院通報警方而循線查獲。因
    認被告D男涉犯刑法第222條第1項第2款之加重強制性交罪嫌
    。
二、關於證據能力部分：
(一)被告以外之人於審判外之言詞陳述，除法律有規定者外，不
    得作為證據，刑事訴訟法第159條第1項定有明文。證人B 女
    及C男於警詢中之供述，係屬被告以外之人於審判外之言詞
    陳述，既經被告之辯護人爭執其證據能力（原審卷第57頁）
    ，又查無法定例外事由，揆諸上述規定，自應不得作為證據
    。
(二)除上述爭執外，兩造對於本案相關證據資料之證據能力均無
    其他爭執，附此敘明。另A女於檢察官訊問時之供述，因偵
    訊筆錄之記載較為簡略，而其陳述在本案中又頗為關鍵，原
    審爰命就重要部分依偵訊光碟內容加以詳細更正記載，製成
    A女偵訊陳述之更正筆錄（原審卷第46-53頁）。該更正後之
    筆錄經兩造閱覽，均表示無意見，並同意更正（原審卷第56
    頁），故A女偵訊證述之重要部分應以該份更正筆錄記載之
    內容為準（至於後段關於其他人遭侵害之陳述，仍依原筆錄
    之記載）。
三、按犯罪事實應依證據認定之，無證據不得認定犯罪事實；又
    不能證明被告犯罪，應諭知無罪之判決。刑事訴訟法第154
    條第2項、第301條第1項分別著有規定。次按證人係指在他
    人之訴訟案件中，陳述自己所見所聞具體事實之人，為證據
    之一種。被害人之陳述，有單純到庭陳述意見者（刑事訴訟
    法第248條之1、第271條第2項），有就與待證事實有重要關
    係之親身知覺、體驗事實為陳述者。本院93年台上字第6578
    號判例：「被害人乃被告以外之人，本質上屬於證人，其陳
    述被害經過，亦應依人證之法定偵查、審判程序具結，方得
    作為證據」。旨在闡述被害人就與待證事實有關之被害經過
    所親自聞見之具體事實為陳述，亦應踐行刑事訴訟法第158
    條之3之規定，使其以證人身分具結，其陳述（證言）始為
    合法之證據資料，係屬證據能力之條件。然被害人之為證人
    ，與通常一般第三人之為證人不侔。被害人就被害經過所為
    之陳述，其目的在於使被告受刑事訴追處罰，與被告處於絕
    對相反之立場，其陳述或不免渲染、誇大。是被害人縱立於
    證人地位具結而為指證、陳述，其供述證據之證明力仍較與
    被告無利害關係之一般證人之陳述為薄弱。從而，被害人就
    被害經過之陳述，除須無瑕疵可指，且須就其他方面調查又
    與事實相符，亦即仍應調查其他補強證據以擔保其指證、陳
    述確有相當之真實性，而為通常一般人均不致有所懷疑者，
    始得採為論罪科刑之依據，非謂被害人已踐行人證之調查程
    序，即得恝置其他補強證據不論，逕以其指證、陳述作為有
    罪判決之唯一證據。最高法院95年台上字第6017號判決要旨
    足資參照。
四、本件公訴人認被告D男涉有加重強制性交罪嫌，係以：證人
    即被害人A女驗傷診斷書、A女於偵查中之證述，證人B女及C
    男於警詢中之證述、證人C男於偵查中之證述等情為主要論
    據。惟訊據被告D男堅決否認有何加重強制性交犯行，辯稱
    ：伊當時在軍中服役，若有放假，也都跟叔叔去工作，有時
    去林口工作，被害人A女係由伊哥哥C男在帶，伊並未對A女
    有何猥褻或性交行為；A女之母即B女因平日有吸毒，且與伊
    不和，本案係B女教導A女而為上述不利之不實證述，B女有
    告訴伊說，她是故意這樣的等語。經查：
(一)依本件被害人A女於94年1月22沙鹿光田綜合醫院出具之受理
    疑似性侵害事件驗傷診斷書所載，被害人A女係生於88年6月
    ，其處女膜9點方向有舊裂痕；被害人並主訴：「下體有血
    絲及痛楚」，固有該驗傷診斷書為憑；惟據被害人A女之母B
    女於審理中一再供陳A女在別家醫院診斷結果均無處女膜破
    裂情形等語在卷（本院上訴卷第30頁背面、本院更一卷第25
    頁背面），並提出A女於98年12月2日在苑裡李綜合醫院檢驗
    結果為：「陰部外觀正常，處女膜完整」之診斷證明書為證
    （本院卷第36頁），嗣經本院將被害人A女於99年1月18日送
    請台中榮民總醫院鑑定結果亦確為：「未見到明確之處女膜
    裂傷」，有該院出具之鑑定書乙紙在卷（本院卷第42頁）；
    再參諸本案於94年1月22日為被害人A女診斷之原光田醫院之
    醫師吳健斯就此部分於本院審理中證述：「檢驗時沒有看到
    有明顯出血。該案件就我僅有記憶來描述，我記得在很多年
    前，我值班時由媽媽帶被害人來驗傷，那時候被害人行動自
    如，我檢查時沒有看到有出血的現象。....就當時情形，我
    看到的是沒有明顯外傷，處女膜上面寫說舊裂痕，因為當時
    我沒有看到處女膜有新的損傷，沒有出血點，或要縫補的地
    方。在醫學上來講，以沒有性經驗的婦女發生第一次性行為
    ，不見得會有出血，即使其處女膜破裂，也不見得有出血，
    所以沒有辦法就外觀判斷是新或舊傷，以當時情形來講，沒
    有新的傷，僅能從外觀判定是舊傷，多舊我無法確定。....
    （該裂痕有無可能日後因年齡成長而復原？）我從民國80年
    做婦產科醫生到現在沒有遇過這種情形。....（有無可能修
    補過，或是自己復原、增生？）如果以自行癒合之情形的話
    ，以6歲的小女生來說，我沒有遇過。就我當時看到、檢查
    之情形，我還是認為我的診斷書正確。（有無當時診斷時，
    可能誤診？）不排除，但誤診情形機率不大」等語（本院卷
    第64-65頁），據此以觀，本件被害人A女於94年至光田醫院
    診斷時或因其時年紀尚幼，陰道較小，導致醫師誤診為處女
    膜裂傷，非無可能，惟本件被害人A女之處女膜並無裂傷之
    事實已堪認定。準此，公訴意旨指訴被告以手指插入A女陰
    道致處女膜裂傷乙節即非有據。
(二)本案中最為關鍵之A女偵訊證述雖指出：尿尿的地方會痛是
    因阿光小舅舅（即被告）用手弄的等情節，然而此項證述存
    有多項可以合理懷疑之處，在未獲得進一步佐證前，難以採
    信而逕對被告形成有罪心證，綜觀A女於偵訊中全部之陳述
    內容（見更正筆錄所載，原審卷第49-53頁），大多相當簡
    短，而原審勘驗偵訊光碟之結果亦發現：A女於偵訊中之陳
    述能力不佳，回答問題多用手勢、點頭、搖頭，或為片段之
    回答（原審卷第38頁）。且A女於95年10月5日原審法院準備
    程序時，法官詢以是否曾經遭大舅舅、小舅舅欺負？A 女搖
    頭。再詢以有無意見？A女則不語。過程中若有回答，僅以
    點頭、搖頭答覆（見原審卷第29頁）。而A女係88年6月出生
    ，此有其年齡資料在卷可憑。A女於94年1月22日案發時，為
    未滿6歲之兒童，心智發育未全，就其於93年至94年1月間，
    究意有無遭被告性侵害之情節，實難令其回憶而為正確之陳
    述。不宜再令A女就此勉強回憶陳述。且A女於原審法院已搖
    頭表示，被告未對其性侵害。在此情形下，如A女回答內容
    若係其成年家屬預先有意教導，根本難從其陳述過程加以辨
    析。按性侵害被害人之陳述中最為重要且對於法院心證形成
    最有影響的部分，莫過於其對於遭受性侵害過程之描述。然
    而就此部分，A女在偵訊中幾乎無法稍微詳細陳述，甚至偵
    訊過程中社工人員以偵訊娃娃讓A女模擬，A女亦完全無法模
    擬。此亦為原審勘驗偵訊光碟屬實（原審卷第38頁）。倘如
    此就採信A女簡短之證述，而認定被告有罪，未免有冤抑被
    告之危險。而A女之處女膜並無裂傷乙情既如上述，則A女上
    揭於偵查中之證述即明顯與事實不符而非得遽採。
(三)檢察官另以證人B女及C男偵查中之證述為據，惟證人B女及C
    男均係證稱有聽過A女說被告對其性侵之事，其2人是否能作
    為擔保A女供述真實性之補強證據，容值商榷。查：
１、證人B女於本院上訴審雖證稱：於94年1月22日伊給被害人A
    女洗澡時，A女小便，說小便會痛，即帶到光田醫院檢查，
    醫生檢查時，A女說是小舅舅用的等語（見本院上訴卷第30
    頁反面）；然其同日並證稱：被告真的沒有做（即性侵被害
    人）。（你的證詞為何與之前所為之證詞不同？）當時小孩
    這麼講我很生氣，我後來想一想我家裡真的很複雜，我有使
    用毒品，有很多朋友出入家裡等語（本院上訴卷第30頁）；
    前後所證不一，是否屬實，已非無疑。其於本院更一審準備
    程序中復供稱：當時因為我們姐弟不合，常吵架，我情緒有
    時候不穩定。沒有這回事（即性侵被害人之事）。我以前指
    甲留很長，幫小孩洗澡，有時候也會弄到。我弟弟即被告，
    當時在當兵，小孩子也出車禍過。我帶A女去別家醫院檢查
    ，醫院說處女膜沒有破裂。....（你以前所述為何跟今日所
    述不一致？）我也不知道要如何說，因為我情緒會不穩定。
    說真的，我也討厭我弟弟，他喝酒，我們也會吵架等語（本
    院更一卷第25頁正反面）。稽此，亦徵被告所辯：本案是A
    女之母即B女教導A女而為上述不利之不實證述，B女有告訴
    被告說，她是故意這樣的等語（原審卷第31頁）乙情，尚非
    全然無據，則證人B女上揭所為本利被告之證述，亦非得執
    作被告犯行之論據。
２、證人C男雖於94年5月12日檢察官詢問時具結證稱：被害人說
    下體會痛，與B女帶被害人去驗傷，驗傷後，醫生說處女膜
    已破裂。回家途中甲○說是被小舅舅用的，是在3樓神明廳
    旁房間弄的等語（見偵卷第42頁）。C男於原審法院，則以
    被告係其胞弟為由拒絕作證。惟其於偵查中所證係聽聞自A
    女之告訴，而證人A女之處女膜並無裂傷，且證人A女指訴情
    節非得遽採，業如上述，則證人C男上揭聽聞自A女告訴之證
    述，自更難予採認。
(四)至檢察官所舉案發現場圖，係警方根據A女家中之實際情形
    所繪製之示意圖（偵卷第21頁），其本身應無獨立之證據價
    值；再關於相關之性侵害犯罪事實通報表、性侵害案件減少
    被害人重複陳述作業訊前訪視紀錄表，起訴書雖指可以證明
    ：本件係醫院發覺而報警及社工員於訊前評估時A女、B 女
    及C男為相同陳述，惟查：依本件性侵害犯罪事件通報表之
    記載（依卷內資料顯示有2份，此處指有載明通報時間之通
    報表），僅足顯示本案之通報人為醫院，但此種通報方式並
    無法排除A女可能事先受到教導陳述之疑慮。證人B女仍有可
    能事先教導或暗示A女後，始前往醫院為性侵害之檢驗。再
    依本件性侵害案件減少被害人重複陳述作業訊前紀錄表所載
    ，僅有評估是否適合進入作業流程之記載，並無檢察官所指
    A女、B女、C男陳述之記載，遑論其三人是否有相同之陳述
    。且依照該表上所載社工員評估之意見指出：案主（指A女
    ）遭案小舅（指被告）性侵害，案主足5歲，藉由偵訊娃娃
    可陳述案情，符合進入減述作業。然如上所述，A女並無法
    利用偵訊娃娃模擬當初受侵害之絲毫片段。另依上述通報表
    中案情補充概述欄中，有關本案案情之記載，然其資訊來源
    記載為：「案外祖母由朋友協助來電求助表示」，亦有為「
    案外祖母推測」等語，如作為調查方式固無不可，惟實不足
    以為嚴格證明犯罪事實之證據。檢察官又以被告使用之行動
    電話通聯紀錄及休假紀錄，指被告辯稱：放假都去工作不在
    家，只有收假要回去服替代役的下午會回去洗澡等情，並不
    實在。然而，上述辯解，縱使被告辯解不實在，亦不能當作
    被告有罪之證據（最高法院30年上字第1831號判例要旨參照
    ）。
(五)綜上，本案公訴人所為之舉證，尚非得證明被告有為本件強
    制性交犯行，被告所辯，應堪採信；此外復查無其他積極證
    據足認被告有公訴人所指之犯行，揆諸上揭理由所示，本件
    被告犯罪洵屬不能證明，原審雖未及審酌被害人A女嗣後經
    鑑定處女膜並無裂傷乙情，然其以檢察官舉證未足證明被告
    有為本件犯行因而為被告無罪諭知之結論，則與本院認定相
    同，核無違誤，檢察官上訴意旨猶執與起訴書相同之論證，
    並未提出其他新事證以供調查，其上訴為無理由，應予駁回
    。
據上論結，應依刑事訴訟法第368條，判決如主文。
本案經檢察官乙○○到庭執行職務。
中    華    民    國    99    年    3     月    24    日
            刑事第一庭    審判長法  官  陳  紀  綱
                                法  官  姚  勳  昌
                                法  官  林  欽  章                          
以上正本證明與原本無異。     
如不服本判決應於收受送達後10日內向本院提出上訴書狀，其未
敘述上訴之理由者，並得於提起上訴後10日內向本院補提理由書
（均須按他造當事人之人數附繕本）「切勿逕送上級法院」。
                                                        
                                書記官  卓  佳  儀

中    華    民    國    99    年    3     月    24    日

司法院資訊處製作；財團法人民間司法改革基金會備份。
